【裁判字號】    98,訴,1878
【裁判日期】    981230
【裁判案由】    清償借款
【裁判全文】
臺灣高雄地方法院民事判決              98年度訴字第1878號
原      告  第一商業銀行股份有限公司
法定代理人  甲○○
訴訟代理人  丙○○
被      告  丁○○
訴訟代理人  葉張基律師
上列當事人間請求清償借款事件，本院於民國98年12月16日言詞
辯論終結，判決如下：
    主    文
被告應給付原告新台幣貳拾伍萬肆仟伍佰伍拾肆元，及自民國九
十八年四月三日起至清償日止，按週年利率百分之四點五一五計
算之利息，暨逾期在六個月以內者，按上開利率百分之十；逾期
超過六個月以上者，按上開利率百分之二十計算之違約金。
被告應於原告就主債務人乙○○之財產強制執行無效果時，給付
原告新台幣壹佰捌拾萬元，及自民國九十八年四月十五日起至清
償日止，按週年利率百分之一點八七五計算之利息，暨逾期在六
個月以內者，按上開利率百分之十；逾期超過六個月以上者，按
上開利率百分之二十計算之違約金。
訴訟費用新台幣貳萬壹仟佰玖拾肆元由被告負擔。
    事實及理由
一、原告主張：訴外人乙○○於民國91年5 月3 日邀同被告為連
    帶保證人，向伊借款新台幣（下同）130 萬元，並約定借款
    期間自91年5 月3 日起至98年5 月3 日止，自借款日起，於
    每月3 日依年金法按月平均攤付本息，利息依伊放款基本利
    率減1.535%（目前為2.78% ）計付，期間放款利率調整時隨
    同調整，其逾期在6 個月以內部分，按上開利率百分之10，
    逾期超過6 個月部分，按上開利率百分之20計付違約金。嗣
    於92年3 月31日兩造及乙○○協議，將借款期間92年4 月3
    日起至98年5 月3 日止之利率約定，更改為依伊公告之放款
    指數利率加年率3.465%機動計息。又乙○○再於93年8 月10
    日邀同被告為普通保證人，向伊借款180 萬元，並約定借款
    期間自93年8 月10日起至111 年5 月3 日止，前60個月於每
    月15日按月付息，自第61個月起再依年金法按月平均攤付本
    息，利息按中華郵政2 年期定期儲金機動利率加0.575 % 計
    算，並隨中華郵政2 年期定期儲金機動利率機動調整，其逾
    期在6 個月以內部分，按上開利率百分之10，逾期超過6 個
    月部分，按上開利率百分之20計付違約金。嗣乙○○分別於
    98年4 月3 日起、同年月15日起未依約清償前揭二筆借款，
    其中130 萬元借款部分，尚有本金254,554 元，及自98年4
    月3 日起之利息暨違約金未清償；至180 萬元借款部分，仍
    有本金180 萬元，及自98年4 月15日起利息暨違約金未清償
    ，履經催討，仍置之不理等情。爰依消費借貸、連帶保證及
    普通保證之法律關係，提起本訴，並聲明：如主文第1 、2
    項所示。
二、被告則以：(1)關於130 萬元借款部分：按銀行辦理自用住宅
    放款及消費性放款，已取得前條所定之足額擔保時，不得以
    任何理由要求借款人提供連帶保證人，銀行法第12-1定有明
    文。而原告就130 萬元之借款已取得乙○○設定抵押之足額
    擔保，自不得再要求被告擔任連帶保證人。又原告讓乙○○
    減少每期還款金額，造成乙○○還款期限延長，既未經被告
    同意，伊自得依民法第755 條規定，主張免除保證責任。(2)
    關於180 萬元借款部分：保證人於債權人未就主債務人之財
    產強制執行無效果前，對於債權人得絕清償，民法第745 條
    定有明文。故原告應先向主債務人乙○○之財產為強制執行
    且無效時，始得對被告提起本件訴訟等語，資為抗辯。並聲
    明：原告之訴駁回。
三、兩造不爭執事項（見本院卷第87頁）：
  (一)被告擔任證人乙○○向原告借貸130 萬元之連帶保證人。
  (二)被告擔任證人乙○○向原告借貸180 萬元之普通保證人。
  (三)乙○○於98年4 月3 日起未依約繳納130 萬元貸款本息，於
    98年4 月15日起，未依約繳納180 萬元貸款本息。
四、按稱消費借貸者，謂當事人約定，一方移轉金錢或其他代替
    物之所有權於他方，而他方以種類、品質、數量相同之物返
    還之契約；又借用人應於約定期限內，返還與借用物種類、
    品質、數量相同之物；另遲延之債務，以支付金錢為標的者
    ，債權人得請求依法定利率計算之遲延利息，但約定利率較
    高者，仍從其約定利率，民法第474 條第1 項、第478 條、
    第233 條第1 項分別定有明文。次按稱保證者，謂當事人約
    定，一方於他方之債務人不履行債務時，由其代負履行責任
    之契約；保證債務，除契約另有訂定外，包含主債務之利息
    、違約金、損害賠償及其他從屬於主債務之負擔，民法第73
    9 條及第740 條亦有明文。又保證債務之所謂連帶，係指保
    證人與主債務人負同一債務，對於債權人各負全部給付之責
    任者而言，此觀諸民法第272 條第1 項規定連帶債務之文義
    即明，有最高法院45年台上字第1426號判例意旨可資參酌。
    末按普通保證，保證人於債權人未就主債務人之財產強制執
    行而無效果前，對於債權人得拒絕清償，即學說上所謂檢索
    抗辯權，其性質為一種延期之抗辯，債權人對主債務人及普
    通保證人請求連帶給付借款，於法固屬無據。惟普通保證人
    之給付義務並未消滅，且在債權人訴之聲明範圍內，則普通
    保證人主張檢索抗辯者，法院固應為附條件之判決，若保證
    人未到場主張檢索抗辯權時，為符合保證債務之補充特性，
    法院仍應為附條件之判決，將原告其餘之訴駁回（司法院74
    年廳民一字第302 號函參照）。
五、經查：
  (一)130 萬元借款部分：
  1.原告主張前揭乙○○邀同被告為連帶保證人，向伊借款130
    萬元，並約定利息及違約金等情，業據原告提出借據及增補
    條款約定書各1 份為佐（見本院卷第23至26頁），且為被告
    所不爭執，自堪信為真實。
  2.按，就定有期限之債務為保證者，如債權人允許主債務人延
    期清償時，保證人除對於其延期已為同意外，不負保證責任
    。民法第755 條定有明文。本件被告固辯稱：原告同意乙○
    ○每期少繳6,000 元，已有延期清償之效果云云。然原告就
    130 萬借款並未與乙○○達成延期清償協議乙節，業據證人
    乙○○於本院審理中證述甚明（見本院卷第88至89頁），且
    為被告所不否認（見本院卷第91頁），應堪認定。倘再參諸
    前揭法條文義，僅針對債權人允許主債務人延期清償，而保
    證人未同意延期時，保證人始不負保證責任以觀，則本件原
    告既未允許乙○○延期清償，被告援引前揭法條作為不負保
    證責任之依據，即非可採。
  3.次按，本法稱擔保授信，謂對銀行之授信，提供左列之一為
    擔保者：一不動產或動產抵押權。二動產或權利質權。三借
    款人營業交易所發生之應收票據。四各級政府公庫主管機關
    、銀行或經政府核准設立之信用保證機構之保證；銀行辦理
    自用住宅放款及消費性放款，已取得前條所定之足額擔保時
    ，不得以任何理由要求借款人提供連帶保證人。銀行法第12
    條及第12條之1 分別定有明文。本件被告雖辯稱：原告就本
    件130 萬元貸款已取得足額之擔保，依法已不得再要求被告
    擔任連帶保證人云云。然此為原告所否認，且遍觀兩造不爭
    執為真正之借據（見本院卷第23至26頁），亦未有任何記載
    ，足以認定本件130 萬元借款部分，原告於核貸當時已取得
    銀行法第12條所示之足額擔保，是以，被告認原告違反銀行
    法第12條之1 規定云云，亦無所據。
  4.末者，乙○○就130 萬元貸款目前尚積欠原告254,554 元之
    本金，業據原告提出收款攤還及收息記錄查詢單1 份在卷可
    憑（見本院卷第60至70頁），被告就此僅辯稱：由上開收款
    攤還及收息記錄查詢單可知，原告同意乙○○每期還款金額
    減少，形同延期清償等語（見本院卷55至56頁、第83頁），
    亦未否認其真實性，自堪認原告主張乙○○目前尚積欠254,
    554 元本金。至乙○○自98年4 月3 日起即未依約攤還本息
    乙節，為被告所不爭執，自堪認乙○○尚積欠254,554 元，
    及自違約日98年4 月3 日起至清償日止之利息暨違約金。而
    被告既為乙○○之連帶保證人，參照前開說明，其對原告本
    應負全部給付之責任，故原告請求其清償乙○○積欠之本金
    、利息及違約金，自屬有據。
  (二)180 萬元借款部分：
  1.原告主張前揭乙○○邀同被告為普通保證人，向伊借款180
    萬元，並約定利息及違約金等情，業據原告提出借據及增補
    條款約定書各1 份為佐（見本院卷第27 至29 頁），且為被
    告所不爭執，自堪信為真實。而按，普通保證，保證人於債
    權人未就主債務人之財產強制執行而無效果前，對於債權人
    得拒絕清償，即學說上所謂檢索抗辯權，其性質為一種延期
    之抗辯，債權人對主債務人及普通保證人請求連帶給付借款
    ，於法固屬無據。惟按普通保證人之給付義務並未消滅，且
    在債權人訴之聲明範圍內，則普通保證人主張檢索抗辯者，
    法院固應為附條件之判決，若保證人未到場主張檢索抗辯權
    時，為符合保證債務之補充特性，法院仍應為附條件之判決
    ，將原告其餘之訴駁回，有司法院74年廳民一字第302 號函
    可資參照。查，被告為乙○○向原告借款180 萬元之普通保
    證人，參照前開說明，原告於未向乙○○之財產為強制執行
    而無效果前，仍非不得請求本院為附條件之判決。是以，被
    告辯稱：原告不得於強制執行乙○○之財產無效果前，訴請
    被告給付云云，尚有誤會。
  2.又本件180 萬元借款期間，係自93年8 月10日起至111 年5
    月3 日止，前60個月至98年7 月止，僅須於每月15日按月付
    息，而乙○○係於98年4 月15日起未依約清償利息，自堪認
    乙○○尚積欠本金180 萬元，及自違約日即98年4 月15日起
    至清償日止之利息及違約金。故原告請求本院為如主文第2
    項所示之附條件判決，自屬有據。
  (三)綜上所述，原告本於消費借貸、連帶保證及普通保證之法律
    關係，請求被告給付如主文第1 項、第2 項所示之本金、利
    息及違約金，即屬正當，應予准許。
五、本件原告原聲請對被告及乙○○發支付命令，請求彼等2 人
    應連帶給付本金共計4,027,676 元及利息暨違約金，並經台
    灣屏東地方法院（下稱屏東地院）98年度司促字第8205號受
    理在案，惟原告業於98年6 月6 日以民事聲請更正狀表示僅
    請求被告給付如主文第1 、2 項所示，共計2,054,554 元之
    本金及利息暨違約金。嗣經被告聲明異議後，由屏東地院以
    98年度訴字第413 號移轉前來，故本件訴訟標的之金額，應
    為2,054,554 元，以此核算本件訴訟費用則為21,394元。又
    本件係原告全部勝訴，其繳納之第一審訴訟費用即裁判費21
    ,394元，應由被告負擔。
六、結論：本件原告之訴為有理由，依民事訴訟法第78條、第87
    條第1項，判決如主文。
中    華    民    國    98    年    12    月    30    日
                  民事第五庭  法  官  李育信
以上正本係照原本作成。
如不服本判決，應於送達後20日內，向本院提出上訴狀並表明上
訴理由，如於本判決送達前提起上訴者，應於判決送達後10日內
補提上訴理由書（須附繕本）。
中    華    民    國    98    年    12    月    30    日
                              書記官  林玉珊


司法院資訊處製作；財團法人民間司法改革基金會備份。
